【裁判字號】    99,台上,2885
【裁判日期】    990513
【裁判案由】    違反公職人員選舉罷免法
【裁判全文】
最高法院刑事判決            九十九年度台上字第二八八五號
上  訴  人  甲○○
選任辯護人  謝志嘉律師
            侯水深律師
            張沐芝律師
上  訴  人  乙○○
選任辯護人  李百律師
上列上訴人等因違反公職人員選舉罷免法案件，不服台灣高等法
院花蓮分院中華民國九十八年九月九日第二審判決（九十八年度
選上訴字第四號，起訴案號：台灣台東地方法院檢察署九十七年
度選偵字第四、六、八、九、一一、一二、一四、二０號），提
起上訴，本院判決如下：
    主  文
原判決關於甲○○、乙○○部分撤銷，發回台灣高等法院花蓮分
院。
    理  由
本件原判決撤銷第一審關於上訴人甲○○、乙○○部分之科刑判
決，改判論處彼等共同對於有投票權之人，交付賄賂及其他不正
利益，而約其投票權為一定之行使各罪刑，固非無見。
惟查：(一)、原判決事實欄一記載民國九十六年四月初，因甲○○
決定參選第七屆原住民立法委員，為測試人氣，遂經由乙○○聯
絡陳文忠，三人共同基於對有投票權之人，交付賄賂及其他不正
利益，而約其投票權為一定行使之犯意聯絡，由陳文忠自己或委
由林祥鄭、朱明豐以舉辦餐會之名義，邀請陳博志、朱明豐、陽
傳宏、汪傳廣、陳忠正、王莊萬、方智生、賴進福、林燈傳、尤
玉妹、曾光復、陳素珍、陳秀英、朱宏明、羅月麗、林明章、陽
玉妹、郭阿順、林祥鄭、顏秋鳳、賴源財、林新男、楊三妹、李
大德及陳正德等有投票權之選民，於同年四月一日至四月二十四
日間某日下午五時三十分，在台東縣台東市○○路東霸王（原名
海霸王）餐廳席開四桌，招待免費飲宴，藉以向彼等有投票權之
選民交付免費用餐之不正利益，而約投票支持甲○○。嗣上訴人
等於飲宴中途到場，二人與陳文忠均上台致詞，並籲請陳博志等
上開有投票權之人，於該屆立法委員選舉時，投票支持甲○○。
而陳博志等人明知該餐會是為協助甲○○競選而舉辦，且係免費
參加，竟仍以鼓掌、叫好或持續飲宴等明示或默示之方式，表達
投票支持，並許以投票權為一定之行使。迨至餐會尾聲，甲○○
先行離去，再由乙○○取出由甲○○準備之紅包現金袋共約新台
幣（下同）四、五萬元，囑咐陳文忠發放給在場有投票權之人，
並支付該次之餐費後，隨即離開。陳文忠收受後，除支付該次餐
會費用每桌二千元合計八千元外，並委託在場之陳博志（其自取
內裝二千元紅包一包）發給參加人員每戶現金二千元，並由陳博
志及林祥鄭分別登記收賄人員的姓名，以此交付賄賂之方式，與
陳博志等人共同投票支持甲○○。而陽傳宏等人明知該紅包現金
係投票行賄之賄款仍予收受，並表明投票支持甲○○之意等情。
上開記載如果無訛，則邀人參與餐會、發給參加人員每戶現金、
登記收賄人員姓名之林祥鄭、朱明豐、陳博志，是否與上訴人等
及陳文忠，亦為此部分投票行賄罪之共同正犯？原審未予調查審
認，而祇謂上訴人等與陳文忠為共同正犯，自有未合。(二)、所謂
「集合犯」，係指立法者所制定之犯罪構成要件中，本即預定有
數個同種類行為而反覆實行之犯罪而言。故是否集合犯之判斷，
客觀上應斟酌法律規範之本來意涵、實現該犯罪目的之必要手段
、社會生活經驗中該犯罪必然反覆實行之常態及社會通念等；主
觀上則視其反覆實行之行為是否出於行為人之單一犯意，並秉持
刑罰公平原則，加以判斷。公職人員選舉罷免法第九十九條第一
項投票行賄罪，並未規定必須向多數人行賄，始得成立，實無從
憑以認定立法者本即預定該犯罪之本質，必有數個同種類行為，
而反覆實行。況投票行賄一次與投票行賄多次同視，均論以一罪
，無異變相鼓勵賄選，恐非社會通念所能接受。且原判決認定上
訴人等於如事實欄一、二之時間，以現金買票之方式，向陳博志
等有投票權之人行賄，約定彼等將票投給甲○○，其行為之時間
既各自不同，行賄之金額亦非一致，則能否認其係基於單一之決
意，反覆實行該些賄選行為，而論以集合犯，饒有研求之餘地。
(三)、刑法第三十八條第一項第三款所定得沒收之因犯罪所生之物
，必於犯罪有直接關係者，始屬相當。故沒收之物與犯罪行為之
關聯性，須於有罪之判決中為具體之記載，並於理由內詳細說明
所憑以認定之證據及理由，方始適法。扣案之原判決附表三編號
一至三所示之黃色記帳單（首行記載：旗與工費一萬五千元）等
物，究與上訴人等之犯罪行為有何關係？如何為因犯罪所生之物
？原判決未於事實欄內明確記載，並於理由內說明所憑以認定之
依據，遽依刑法第三十八條第一項第三款諭知沒收，殊有未當。
以上或係上訴意旨所指摘，或為本院得依職權調查之事項，應認
原判決關於上訴人等部分有撤銷發回之原因。至原判決關於上訴
人等不另為諭知無罪部分，基於審判上不可分原則，應併發回。
據上論結，應依刑事訴訟法第三百九十七條、第四百零一條，判
決如主文。
中    華    民    國  九十九  年    五    月   十三   日
                      最高法院刑事第二庭
                          審判長法官  莊  登  照
                                法官  陳  世  淙
                                法官  徐  昌  錦
                                法官  許  錦  印
                                法官  蔡  名  曜
本件正本證明與原本無異
                                      書  記  官
中    華    民    國  九十九  年    五    月   十七   日
                                                      M

司法院資訊處製作；財團法人民間司法改革基金會備份。
